【裁判字號】    99,易,304
【裁判日期】    991007
【裁判案由】    誣告
【裁判全文】
臺灣彰化地方法院刑事判決               99年度易字第304號
公  訴  人  臺灣彰化地方法院檢察署檢察官
被      告  甲○○
上列被告因誣告案件，經檢察官提起公訴（98年度偵緝字第514
號），本院判決如下：
    主  文
甲○○未指定犯人，而向該管公務員誣告犯罪，處有期徒刑陸月
，如易科罰金，以新臺幣壹仟元折算壹日。
    事  實
一、甲○○明知其於民國98年5 月29日及同年月30日並未遭性侵
    害及強盜財物，竟基於未指定犯人誣告之同一犯意，為下列
    行為：
    (一)於98年6 月2 日下午4 時7 分許，至彰化縣警察局婦幼隊
      ，向承辦警員報案誣稱：其於98年5 月29日晚間10時30分
      許，在臺中市火車站附近，遭真實姓名、年籍不詳之「陳
      凱麗」及2 名成年男子毆打至不能抗拒，而簽下「賣身契
      」並遭「陳凱麗」強盜現金新臺幣（下同）1 萬元得手；
      於98年5 月30日凌晨2 時30分許，其與友人「陳三菱」（
      經查真實姓名為丙○○）至彰化縣彰化市八卦山散步時，
      「陳凱麗」竟夥同2 名成年男子以刀壓制「陳三菱」，並
      由該2 名成年男子對其強制性交得逞云云。而以此方式未
      指定犯人向該管具有偵查犯罪權限之公務員誣告犯罪，使
      該管機關因而展開調查。
    (二)彰化縣警察局婦幼隊受理報案後，隨即將案情通報臺中市
      警察局第三分局，甲○○於98年6 月6 日下午7 時29分許
      至臺中市警察局第三分局，又向承辦警員誣稱：其係於98
      年5 月30日凌晨1 時許，與「陳三菱」在彰化縣八卦山上
      某不知名噴水池處，遇真實姓名、年籍不詳之「陳凱麗」
      及2 名成年男子持刀脅迫，至使不能抗拒，由上開成年男
      子強盜其所有之現金1 萬元，並遭強逼簽下「賣身契」後
      ，在八卦山上觀景臺處遭上開成年男子性侵害云云。而以
      此方式未指定犯人向該管具有偵查犯罪權限之公務員誣告
      犯罪。
    嗣經警循線通知相關證人到場查證後，再度通知甲○○到場
    ，甲○○於98年6 月7 日在彰化縣警察局彰化分局偵查隊接
    受警詢時，於所誣告之案件裁判確定前，向承辦警員自白其
    上開所述遭強盜、強制性交等指訴均屬不實，始悉上情。
二、案經彰化縣警察局彰化分局報告臺灣彰化地方法院檢察署檢
    察官偵查起訴。
    理  由
壹、程序部分
一、按被告以外之人於審判外之言詞或書面陳述，除法律有規定
    者外，不得作為證據，刑事訴訟法第159 條第1 項固有明文
    ，惟被告以外之人於審判外之陳述，雖不符合同法第159 條
    之1 至第159 條之4 規定，但經當事人於審判程序同意作為
    證據，法院審酌該言詞陳述或書面陳述作成時之情況，認為
    適當者，亦得為證據，當事人、代理人或辯護人於法院調查
    證據時，知有第159 條第1 項不得為證據之情形，而未於言
    詞辯論終結前聲明異議者，視為有前項之同意，此觀同法第
    159 條之5 規定即明。查本判決後開引用各該被告甲○○以
    外之人於審判外之陳述（包含書面陳述），皆屬傳聞證據，
    惟當事人雖知上開證據資料為傳聞證據，仍於本院審判期日
    中對各該證據資料均表示無意見而不予爭執，且迄至言詞辯
    論終結前亦未再聲明異議，本院審酌上開證據資料製作時之
    情況尚無違法不當等瑕疵，且與本案具有關連性，認為以之
    作為證據應屬適當，揆諸前開規定，爰逕依刑事訴訟法第15
    9 條之5 規定，認前揭證據資料均具有證據能力。
二、本案其餘非供述證據，非屬傳聞證據，本院審酌該等證據作
    成及取得之程序均無違法之處，且與本案具有關連性，是後
    述所引用證據之證據能力均無疑義，合先敘明。
貳、實體部分
一、訊據被告甲○○固坦承其並未遭真實姓名、年籍不詳之「陳
    凱麗」及上開2 名成年男子強盜財物或性侵害，惟矢口否認
    有何誣告犯行，辯稱：其係因遭其前男友乙○○暴力毆打後
    ，頭腦不清楚，在乙○○強拉下至警局報案云云。經查：
  (一)被告確未曾遭「陳凱麗」等人強盜、強制性交，而於98年6
    月2 日下午4 時7 分許向彰化縣警察局婦幼隊承辦警員報案
    誣稱如事實欄一、(一)所示之犯罪事實，又於98年6 月6 日下
    午7 時29分許向臺中市警察局第三分局承辦警員誣稱如事實
    欄一、(二)所示之犯罪事實，且被告及乙○○均不知曉「陳凱
    麗」真實身分，亦未實際見過「陳凱麗」等情，業據被告於
    警詢、偵訊及本院審理時供承在卷（見警卷、98年度偵緝字
    第514 號卷第12頁、本院卷第26、46頁），核與證人丙○○
    於警詢及偵訊之證述、證人施志承、林玟婷、吳春明於警詢
    之證述、證人邱國明於偵訊之證述、證人乙○○於警詢及本
    院審理時之證述相符（見警卷、98年度偵字第5350號卷第5
    、9 頁、98年度偵緝字第514 號卷第25頁、本院卷第47頁）
    ，並有被告於98年6 月2 日下午4 時7 分許、於98年6 月3
    日下午7 時21分許在彰化縣警察局婦幼隊偵訊室接受警詢之
    第1 次、第2 次調查筆錄、於99年6 月6 日下午7 時29分許
    在臺中市警察局第三分局偵查隊辦公室接受警詢之第2 次調
    查筆錄各1 份、彰化縣警察局婦幼隊性侵害案件被害人代號
    與真實姓名對照表、彰化縣警察局重大刑案通報單、彰化縣
    警察局婦幼警察隊受理刑事案件報案三聯單各1 紙、照片18
    張、0000-000000 門號申辦人資料及該門號通聯紀錄1 份在
    卷可稽（見警卷、98年度偵緝字第514 號卷第17頁），此部
    分事實堪以認定。
  (二)被告雖以上詞置辯，惟查：
    1.被告於警詢時就其誣告之動機及犯意，係供稱：因其與乙○○吵架、乙○○有暴力傾向、喜歡打牌、常與「陳凱麗
      」講電話、要求其賣淫、要將其趕出家門，故以誣告方式
      報復等語（見警卷）。於偵訊時則改稱：係因與乙○○吵
      架，內心不平，希望「陳凱麗」勿再干涉其與乙○○之生
      活，且乙○○要求其賣淫，而向乙○○佯稱遭性侵害，認
      為「這樣他比較不會碰我」等語（98年度偵緝字第514 號
      卷第12頁）。於本院訊問時又改稱：向警察謊報上開案件
      係應乙○○之要求，乙○○欲向其要錢，且懷疑其另有男
      友，而以此方式報復，其害怕遭乙○○毆打而為上開誣告
      犯行等語（本院卷第27頁）。於本院審理時再改稱：因遭
      乙○○毆打後，頭腦不清楚，且乙○○脅迫其須將遭強盜
      及性侵害之事報警，因而向警察誣告上開犯罪等語（本院
      卷第46頁）。觀諸被告上開供詞，前後所述情節迥異且相
      互齟齬矛盾，其是否遭乙○○強拉至警局報警，或因頭腦
      不清楚而誣告，洵堪置疑。
    2.再者，依證人乙○○證稱：其係因被告聲稱遭「陳凱麗」
      等人強盜、強制性交及跟蹤，認為此屬重大犯罪，被告亦
      同意報警處理，乃與被告一同至彰化縣警察局報警，其並
      無理由威脅被告至警局報警，且不認識被告所稱之「陳三
      菱」等人，更無從指示被告如何向警察陳述（98年度偵字
      第5350號卷第10頁、本院卷第47頁）。再觀諸被告於99年
      6 月1 日晚間10時起至翌日凌晨2 時許與丙○○等人赴彰
      化市銀行山某餐廳用餐之際，亦報警並向警員聲稱有人跟
      蹤，事後並向證人林玟婷表示係在特種行業上班之友人駕
      車跟蹤等語，業據證人林玟婷證述在卷（見警卷）。綜上
      ，足認被告於99年6 月2 日第1 次報警時，係在與丙○○
      等人出遊之過程中，自行決定報警稱遭人跟蹤，當時乙○○並未在側，自無從逼迫被告報警，且被告於99年6 月2
      日凌晨報警稱遭跟蹤，隨即於99年6 月2 日下午4 時7 分
      許至彰化縣警察局婦幼隊報案誣稱如事實欄一、(一)所示之
      犯罪事實，所述「在特種行業上班之友人駕車跟蹤」及所
      稱「遭陳凱麗強迫簽下賣身契」等情節相類，且被告所稱
      「在特種行業上班之友人」、「陳三菱」等人，復非乙○○所知之人，實難想見乙○○如何強拉脅迫被告報警陳述
      上開事實欄一、(一)、(二)所示之內容，亦難想見乙○○有何
      強要被告報警之理由；從而，被告所辯情節顯與常情相違
      ，要難採信。
    3.另經本院勘驗被告於98年6 月6 日下午7 時29分起在臺中
      市警察局第三分局偵查隊辦公室接受警詢之錄影光碟，勘
      驗結果認：被告於警詢過程中，全程神情均平和、輕鬆，
      時而面露微笑，對警員所詢問之問題，均能切題而為清楚
      之回答，且能主動描述細節，偶有回想及更正先前陳述之
      動作，且警詢過程中未有他人陪同被告，亦無他人指示被
      告如何回答問題（本院卷第77頁）；衡諸被告對於警員針
      對案情之提問均能逐一應答，詢問過程中並無外力干擾，
      被告神情亦無異狀，足認被告於警詢之指訴係出於自由意
      志所為，並無遭乙○○強逼提告之情形，益足徵被告辯稱
      係遭乙○○脅迫而報警云云，顯屬無稽。
    4.末查，被告並無精神病史，且經本院函請行政院衛生署草
      屯療養院鑑定被告於行為時之精神狀況，鑑定結果略以：
      於鑑定期間未觀察到被告有精神症狀，未見現實感有明顯
      缺損，未觀察到被告對於外界事務之知覺理會與判斷作用
      以及自由決定意思之能力有重大缺損，故推估在犯行當時
      ，被告對於外界事務之知覺理會與判斷作用以及自由決定
      意思之能力，應未較普通人之平均程度顯然減退，鑑定認
      為被告犯行當時未因精神障礙或其他心智缺陷，致其辨識
      行為違法或依其辨識而行為之能力顯著減低，有該院99年
      8 月27日草療精字第5669號函所檢送之刑事鑑定報告書1
      份、財團法人彰化基督教醫院鹿基分院病歷1 份在卷可證
      （本院卷第56、68頁），足認被告並無因腦部疾病而影響
      其現實感，其辯稱係因頭腦不清楚而誣告云云，顯與事實
      相違，要難憑信。
  (三)綜上，本案事證已臻明確，被告犯行洵堪認定，其辯解不足
    採信，應予依法論科。
二、論罪科刑之理由
  (一)按刑法第171 條第1 項所規定之「未指定犯人」，乃指未指
    出可得確定犯罪之人，亦即依其所誣告之事實，無法認定其
    所指犯罪之人；如謊報犯罪事實，初則捏報犯人姓名，後經
    調查並無其人，再經盤詰，始供述捏名誣告，即與未指定犯
    人而誣告犯罪之情形相同。查被告所誣指涉犯強盜及強制性
    交之「陳凱麗」，經檢警調查查無其人，已如前述，堪認係
    屬被告捏名誣告，被告所稱其餘2 名與「陳凱麗」共犯上開
    犯行之真實姓名、年籍不詳之成年男子，亦未指出可得確定
    犯罪之人，是依被告誣告之事實，無法認定其所指犯罪之人
    。核被告所為，係犯刑法第171 條第1 項未指定犯人誣告罪
    。
  (二)按刑法之誣告罪，為侵害國家法益之犯罪，其罪數應以訴訟
    之件數為準，同一件訴訟祗侵害一個國家審判權之法益，應
    論以單純一罪（最高法院98年度臺非字第93號、99年度臺上
    字第2735號判決意旨參照）。被告就「陳凱麗」所涉強盜及
    強制性交案件之同一刑事訴訟，於98年6 月2 日下午4 時7
    分許在彰化縣警察局婦幼隊接受警詢時，及於98年6 月6 日
    下午7 時29分許至臺中市警察局第三分局接受警詢時，均係
    基於同一誣告犯意而誣告犯罪，僅侵害一國家審判權之法益
    ，屬單純一罪。
  (三)按刑法第172 條關於誣告自白之規定，祇以原為誣告之人，
    就其所告之事實，於該案件之裁判或懲戒處分確定前已自白
    其為誣告為已足，至其他與誣告事實無關之事項，縱未完全
    供認，仍不失其自白之效力；又誣告一經自白，在法律上之
    效果業已發生，嗣後對於該項自白雖有所翻異，亦仍依刑法
    第172 條之規定，減免其刑，最高法院28年上字第2001號判
    例可資參照。查被告業於98年6 月7 日於彰化縣警察局彰化
    分局偵查隊接受警詢時向承辦警員自白誣告犯行，及於98年
    8 月27日偵訊時向檢察官自白犯行，且彰化縣警察局彰化分
    局因被告於98年6 月7 日坦承誣告犯行，即於99年6 月15日
    將被告移送臺灣彰化地方法院檢察署偵辦，有彰化縣警察局
    彰化分局99年4 月19日彰警分偵字第0990012775號函1 紙附
    卷為憑（本院卷第19頁），足認被告確於所誣告之案件裁判
    確定前自白犯行，揆諸前揭說明，應依刑法第172 條規定，
    減輕其刑。
  (四)爰審酌被告明知其並未遭強盜及性侵害，仍謊報捏造上開重
    大犯罪情事，致使偵查機關動員相當警力發動偵查，使不特
    定人有受枉冤被列為犯罪嫌疑人之危險，偵查機關並因而詢
    問丙○○、施志承、林玟婷、吳春明等多位證人，及帶同被
    告到現場查證，足認被告所為嚴重浪費司法資源，犯罪所生
    危害非輕，惟被告並無前科，素行尚佳，有臺灣高等法院被
    告前案紀錄表1 份可稽，暨審酌其智識程度、生活狀況及犯
    後態度等一切情狀，認公訴人請求量處有期徒刑6 月之刑，
    核屬妥適，爰量處如主文所示之刑，並諭知易科罰金之折算
    標準，以示懲儆。
據上論斷，應依刑事訴訟法第299 條第1 項前段，刑法第171 條
第1 項、第172 條、第41條第1 項前段，刑法施行法第1 條之1
第1 項、第2 項前段，判決如主文。
本案經檢察官廖偉志到庭執行職務。
中    華    民    國    99    年    10    月    7     日
                  刑事第一庭  法  官  楊舒嵐
以上正本證明與原本無異。
如不服本判決應於收受判決後10日內向本院提出上訴書狀，並應
敘述具體理由；其未敘述上訴理由者，應於上訴期間屆滿後20日
內向本院補提理由書(均須按他造當事人之人數附繕本)「切勿逕
送上級法院」。
中    華    民    國    99    年    10    月    7     日
                              書記官  陳如玲
附錄論罪科刑法條：
刑法第171條第1項
未指定犯人，而向該管公務員誣告犯罪者，處1 年以下有期徒刑
、拘役或300元以下罰金。

司法院資訊處製作；財團法人民間司法改革基金會備份。
